臺灣臺東地方法院民事判決　　　　　　　　 99年度建字第8號
原　　　告　新東錦營造有限公司
法定代理人　曾仲甫
訴訟代理人　陳信伍律師
被　　　告　臺東縣政府
法定代理人　黃建庭
訴訟代理人　謝錦川
　　　　　　林義翔
上列當事人間請求給付工程款事件，本院於民國100 年7 月20日
言詞辯論終結，判決如下：
    主  文
原告之訴駁回。
訴訟費用由原告負擔。
    事實及理由
一、按訴狀送達後，原告不得將原訴變更或追加，但請求之基礎
    事實同一者，不在此限，民事訴訟法第255條第1項第2款定
    有明文。本件原告起訴時係主張依據民法第490條第1項為請
    求，嗣追加依據兩造工程契約第12條(三)約定為請求（見本院
    卷第49頁），核其追加請求與起訴請求，二者之基礎事實同
    一，依上揭規定，應予准許。
二、原告主張：兩造於民國98年5月25日簽訂工程契約書（下稱
    系爭工程契約），約定由被告將「金崙溪公路橋上游堤防基
    角保護工程」（下稱系爭工程）交由原告承攬施作，契約總
    價新臺幣（下同）8,962,000元（原告書狀中之9,962,000
    元均為誤植），其中填土方部分（下稱系爭填土方工程）為
    545,436.20元，原告於98年8月7日施作完成，因次日遭遇莫
    拉克颱風造成之八八水災（下稱八八水災），原告施作完成
    之系爭填土方工程，全遭洪水沖走，無法辦理驗收，被告因
    此將系爭填土方工程部分之價金、勞工安全及衛生管理費、
    包商管理雜費、施工品質作業費、營造綜合保險費、營業稅
    合計625,333元扣除，惟系爭填土方工程業經監造單位確認
    原告施作完成，雖於驗收前滅失，被告仍應給付工程款，爰
    依民法第490條第1項規定之承攬報酬請求權，請求被告給付
    625,333元。又依系爭工程契約第12條(三)約定：「驗收前遇
    颱風、地震、豪雨、洪水等不可抗力災害時，廠商應在災害
    發生後，按保險單規定向保險公司申請賠償，並儘速通知機
    關派員會勘。其經會勘屬實，並確認廠商已善盡防範之責者
    ，機關得按實際需要展延履約期限。其屬於契約所載不保範
    圍者，機關得視情形補償廠商損失。」；依系爭工程契約第
    13條(二)6.約定：「每一事故之廠商自負額上限：決標總價之
    百分之二十。」；依承保系爭工程營造綜合保險（下稱系爭
    工程保險）之旺旺友聯產物保險股份有限公司（下稱旺旺友
    聯保險公司）保險單約定，營造工程財物損失險之自負額每
    一次事故為100萬元。本件損失625,333元，係屬系爭工程保
    險契約不保範圍，原告亦得依系爭工程契約第12條(三)約定，
    請求被告補償625,333元等語。並聲明：被告應給付原告
    625,333元，及自起訴狀繕本送達之翌日即99年8月14 日（
    見本院卷第24頁）起至清償日止，按年息5％計算之利息。
三、被告則以：被告於99年9月1日會同負責監造之新宏達工程顧
    問有限公司（下稱新宏達公司）與原告至現場辦理驗收程序
    ，發現系爭填土方工程已因八八水災沖刷流失，無法驗收，
    乃以減價驗收方式，將系爭填土方工程部分之價金、勞工安
    全及衛生管理費、包商管理雜費、施工品質作業費、營造綜
    合保險費、營業稅合計625,333元扣除。系爭填土方工程，
    於驗收前滅失，依民法第508條第1項前段，其滅失之危險，
    應由承攬人即原告負擔。又本件災害，旺旺友聯保險公司未
    予理賠，係因損害金額在原告自負額100萬元範圍內，並非
    系爭工程保險契約不保範圍，且原告未通知被告會勘以確認
    原告已善盡防範之責，原告請求被告補償，與系爭工程契約
    第12條第(三)款約定要件不符。又系爭工程契約第12條(三)1.約
    定：「…已完成部分仍按契約單價計價外…」，係指災害後
    經會勘認定仍存在之部分，始按契約單價計價，惟系爭填土
    方工程已全部流失，自不得請求計價補償。且依系爭工程契
    約12條(三)1.約定，已完成部分按契約單價計價，惟系爭填土
    方工程契約單價僅545,436.20元，原告請求625,333元，與
    上揭約定不合。又原告於99年10月7日始提出補償之請求，
    其請求自起訴狀繕本送達之翌日即99年8月14日起算遲延利
    息，亦屬無據等語，資為抗辯。並聲明：原告之訴駁回。
四、兩造不爭執及爭執事項：
  (一)兩造不爭執事項：
  1.兩造於98年5月25日簽訂系爭工程契約，約定由被告將系爭
    工程交由原告承攬施作，契約總價為8,962,000元，其中系
    爭填土方工程部分，約定數量為30,644立方公尺，單價為每
    立方公尺17.8元，複價為545,436.20元，加計勞工安全及衛
    生管理費、包商管理雜費、施工品質作業費、營造綜合保險
    費、營業稅後，為625,333元。
  2.系爭填土方工程，原告於98年8月7日施作完成，惟因次日遭
    遇八八水災，遭洪水沖刷全部流失。
  3.被告於99年9月1日會同負責監造之新宏達公司與原告至現場
    辦理驗收程序，發現上情，乃以減價驗收方式，將系爭填土
    方工程部分之契約價金、勞工安全及衛生管理費、包商管理
    雜費、施工品質作業費、營造綜合保險費、營業稅，合計
    625,333元扣除。
  4.系爭工程契約第15條(九)約定：「驗收合格後，廠商應依機關
    指定接管單位辦理點交。」。
  5.系爭工程契約第4條(一)約定：「驗收結果與規定不符，而不
    妨礙安全及使用需求，亦無減少通常效用或契約預定效用，
    經機關檢討不必拆換、更換或拆換、更換確有困難，或不必
    補交者，得於必要時減價收受。採減價收受者，按不符項目
    標的之契約價金減價。」。
  6.系爭工程契約第3條(一)約定：「本工程契約總價計新台幣：
    捌佰玖拾陸萬貳仟元整，詳如工程價目表，契約價金總額結
    算。因契約變更致履約標的項目或數量有增減時，就變更部
    分予以加減價結算。若有相關項目如稅捐、利潤或管理費另
    以一式列計價者，應依結算總價與契約價金總額比例增減之
    。但契約已訂明不適用比例增減條件者，不在此限。」。
  7.系爭工程契約契約第12條(三)約定：「驗收前遇颱風、地震、
    豪雨、洪水等不可抗力災害時，廠商應在災害發生後，按保
    險單規定向保險公司申請賠償，並儘速通知機關派員會勘。
    其經會勘屬實，並確認廠商已善盡防範之責者，機關得按實
    際需要展延履約期限。其屬於契約所載不保範圍者，機關得
    視情形補償廠商損失：1.廠商已完成之工作項目本身受損時
    ，除已完成部分仍按契約單價計價外，修復或需重做部分由
    雙方協議，但機關供給的材料，仍得由機關核實供給之。」
    。
  8.系爭工程契約第13條(二)6.約定：「每一事故之廠商自負額上
    限：決標總價之百分之二十。」。
  9.系爭工程保險之保險單約定：「營造工程財物損失險之自負
    額，每一次事故為100萬元。」。
  10.系爭工程保險之基本條款第1條約定：「本保險契約所載之
    承保工程在施工處所，於保險期間內，因突發而不可預料之
    意外事故所致之損毀或滅失，需予修復或重置時，除約定不
    保事項外，本公司對被保險人負賠償之責。」。
  11.系爭工程保險之基本條款第6條約定：「對於任何一次意外
    事故所致本保險契約承保範圍內之毀損、滅失或賠償責任，
    被保險人須先行負擔約定之自負額，本公司僅對超過自負額
    部分負賠償之責。」。
  (二)兩造爭執事項：
  1.原告依民法第490條第1項規定承攬報酬請求權，請求被告給
    付系爭填土方工程部分之契約價金、勞工安全及衛生管理費
    、包商管理雜費、施工品質作業費、營造綜合保險費、營業
    稅合計625,333元，有無理由？
  2.原告依系爭工程契約契約第12條(三)約定，請求被告補償上開
    625,333元，有無理由？
五、得心證之理由：
  (一)本件原告主張兩造於98年5月25日簽訂系爭工程契約，約定
    由被告將系爭工程交由原告承攬施作，契約總價8,962,000
    元，其中系爭填土方工程部分，約定數量為30,644立方公尺
    ，單價為每立方公尺17.8元，複價為545,436.20元，加計勞
    工安全及衛生管理費、包商管理雜費、施工品質作業費、營
    造綜合保險費、營業稅後，為625,333元，有工程契約書（
    見本院卷後所附證物）、詳細價目表（見本院卷第8頁）及
    結算明細表（見本院卷第29至31頁）可稽。又原告主張系爭
    填土方工程已於98年8月7日施作完成，惟因次日遭遇八八水
    災，遭洪水沖刷全部流失，業據其提出公共工程監造報表（
    見本院卷第10至19頁）為證，且被告製作之驗收紀錄記載：
    「覆土工項於98年8月7日已施作完工，因莫拉克颱風帶來豪
    雨沖刷設施無法驗收」（見本院卷第27頁）等語，堪認原告
    主張之上開事實為真實。又原告主張被告於驗收時，以減價
    驗收之方式，將系爭填土方工程部分之契約價金、勞工安全
    及衛生管理費、包商管理雜費、施工品質作業費、營造綜合
    保險費、營業稅合計625,333元扣除，業據其提出工程結算
    驗收證明書（見本院卷第20頁）為證，且有結算明細表（見
    本院卷第29至31頁）可稽，亦堪認為真實。
  (二)至原告主張系爭填土方工程業經負責監造之新宏達公司確認
    施作完成，雖於驗收前滅失，被告仍應給付工程款云云。按
    工作毀損、滅失之危險，於定作人受領前，由承攬人負擔，
    如定作人受領遲延者，其危險由定作人負擔，民法第508條
    第1項定有明文。經查，兩造簽訂之系爭工程契約第15條(九)
    約定（見本院卷後所附證物第25頁）：「驗收合格後，廠商
    應依機關指定接管單位辦理點交。」，足見系爭填土方工程
    雖經監造新宏達公司確認原告已於98年8月7日施作完成，惟
    仍須經驗收合格後，再點交予被告指定之接管單位，於未經
    點交前，定作人即被告尚未受領系爭填土方工程，依上揭民
    法第508條規定，系爭填土方工程於點交前遭八八水災洪水
    沖刷全部流失，此項工作滅失之危險，應由承攬人即原告負
    擔，原告主張應由定作人即被告負擔，並不可採。又依系爭
    工程契約第4條(一)約定（見本院卷後所附證物第3頁）：「驗
    收結果與規定不符，而不妨礙安全及使用需求，亦無減少通
    常效用或契約預定效用，經機關檢討不必拆換、更換或拆換
    、更換確有困難，或不必補交者，得於必要時減價收受。採
    減價收受者，按不符項目標的之契約價金減價」；依系爭工
    程契約第3條(一)約定（見本院卷後所附證物第3頁）：「本工
    程契約總價計新台幣：捌佰玖拾陸萬貳仟元整，詳如工程價
    目表，契約價金總額結算。因契約變更致履約標的項目或數
    量有增減時，就變更部分予以加減價結算。若有相關項目如
    稅捐、利潤或管理費另以一式列計價者，應依結算總價與契
    約價金總額比例增減之」，足見系爭填土方工程遭洪水沖刷
    全部流失，因此無法驗收，被告以減價驗收之方式，將系爭
    填土方工程部分之契約價金、勞工安全及衛生管理費、包商
    管理雜費、施工品質作業費、營造綜合保險費、營業稅合計
    625,333元扣除，符合上揭系爭工程契約第4條(一)及第3條(一)
    約定，原告依民法第490條第1項規定承攬報酬請求權，請求
    被告給付上開625,333元，應屬無據。
  (三)又原告主張依系爭工程契約第12條(三)約定，請求被告補償其
    損失625,333元云云。惟系爭工程契約契約第12條(三)約定（
    見本院卷後所附證物第20及21頁）：「驗收前遇颱風、地震
    、豪雨、洪水等不可抗力災害時，廠商應在災害發生後，按
    保險單規定向保險公司申請賠償，並儘速通知機關派員會勘
    。其經會勘屬實，並確認廠商已善盡防範之責者，機關得按
    實際需要展延履約期限。其屬於契約所載不保範圍者，機關
    得視情形補償廠商損失：1.廠商已完成之工作項目本身受損
    時，除已完成部分仍按契約單價計價外，修復或需重做部分
    由雙方協議，但機關供給的材料，仍得由機關核實供給之」
    。依上揭「機關得視情形補償廠商損失」之契約文義，堪認
    是否補償廠商即原告損失，係由機關即被告自行裁量決定，
    原告並無請求權，原告執此請求被告補償其損失625,333元
    ，已屬無據。且依上揭約定，須屬於契約不保範圍始得補償
    ，所謂契約不保範圍，應解為系爭工程保險不保範圍，惟系
    爭工程保險之基本條款第1條約定（見本院卷第101頁）：「
    本保險契約所載之承保工程在施工處所，於保險期間內，因
    突發而不可預料之意外事故所致之損毀或滅失，需予修復或
    重置時，除約定不保事項外，本公司對被保險人負賠償之責
    」；依系爭工程保險之基本條款第6條約定（見本院卷第101
    頁）：「對於任何一次意外事故所致本保險契約承保範圍內
    之毀損、滅失或賠償責任，被保險人須先行負擔約定之自負
    額，本公司僅對超過自負額部分負賠償之責」；依系爭工程
    保險之保險單約定（見本院卷第99頁）：「營造工程財物損
    失險之自負額，每一次事故為100萬元」，足見系爭填土方
    工程因遭遇八八水災沖刷全部流失，係因突發而不可預料之
    意外事故所致之滅失，依上揭系爭工程保險之基本條款第1
    條約定，應屬系爭工程保險之承保範圍，僅因損失為62
    5,333元，未逾上揭保險單約定之自負額100萬元，依上揭系
    爭工程保險之基本條款第6條約定，承保之旺旺友聯保險公
    司不負理賠責任，非屬系爭工程保險不保範圍，原告執此請
    求被告補償，與系爭工程契約第12條(三)約定之要件不符，亦
    屬無據。
六、綜上所述，原告依據依民法第490條第1項規定承攬報酬請求
    權，請求被告給付625,333元；依據系爭工程契約第12條(三)
    約定，請求被告補償625,333元，及均自起訴狀繕本送達之
    翌日即99年8月14日（見本院卷第24頁）起至清償日止，按
    年息5％計算之利息，均無理由，不應准許。
七、兩造其餘之攻擊防禦方法及未經援用之證據，經本院審酌後
    ，認為均不影響本判決之結果，自無逐一詳予論駁之必要，
    併此敘明。
八、據上論結，本件原告之訴為無理由，依民事訴訟法第78條，
    判決如主文。
中    華    民    國   100    年    7     月     27   日
                  民事庭    審判長法  官  李芳南
                                  法  官  陳谷鴻
                                  法  官  陳世源
以上正本係照原本作成。
如對本判決上訴，須於判決送達後廿日內向本院提出上訴狀，如
委任律師提起上訴者，應一併繳納上訴審裁判費。
中    華    民    國   100    年    7     月    28    日
                                  書記官  莊惠如